【裁判字號】    96,上,74
【裁判日期】    970219
【裁判案由】    損害賠償等
【裁判全文】
臺灣高等法院民事判決                    96年度上字第74號
    上  訴  人  網際運通股份有限公司
    法定代理人  丙○○
    訴訟代理人  陳生全律師
    上  訴  人  總務情報股份有限公司
    法定代理人  甲○○
    上  訴  人  乙○○
    共      同
    訴訟代理人  葉潛昭律師
    複  代理人  陳尚宏律師
上列當事人間請求損害賠償等事件，兩造對於中華民國九十五年
十一月三十日臺灣板橋地方法院九十三年度訴字第一六七九號第
一審判決各自提起上訴，本院於九十七年一月二十九日言詞辯論
終結，判決如下：
    主      文
兩造上訴均駁回。
第二審訴訟費用由兩造各自負擔。
    事實及理由
一、上訴人即被上訴人網際運通股份有限公司（下稱網際運通公
    司）主張：被上訴人即上訴人乙○○於民國九十一年七月三
    十日受僱於網際運通公司產品部門，雙方訂有員工保密約款
    ，約定合約終止後，乙○○不得利用伊公司之機密資訊，從
    事或經營與伊公司業務相同或類似之業務，詎乙○○於九十
    二年八月間離職後，隨即與訴外人甲○○等人籌組被上訴人
    即上訴人總務情報股份有限公司（下稱總務情報公司），乙
    ○○則擔任非股東董事兼總經理，實際經營公司，從事與伊
    公司相同之辦公室用品販賣行業，並將網際運通公司之客戶
    資料一萬五千一百一十四筆提供予總務情報公司營業使用，
    致網際運通公司受有新台幣（下同）一千三百一十五萬七千
    八百七十九元之損害。又乙○○違反競業禁止約定，自九十
    二年十一月十日任職於總務情報公司至競業禁止期間屆滿日
    九十四年八月七日止計一年八個月又二十八天，伊所受損害
    得以乙○○任職於網際運通公司之薪資每月三萬五千元計算
    ，為七十三萬二千六百六十六元，爰依營業秘密法第十二條
    、第十三條規定、員工保密約款第三條之約定，求為命總務
    情報公司、乙○○連帶賠償洩露營業秘密損害七百七十萬八
    千一百四十元；乙○○另賠償違反競業禁止約款損害七十三
    萬一千五百元，及均加計法定遲延利息之判決等語。
二、總務情報公司、乙○○則以：依刑事判決認定乙○○洩露網
    際運通公司十八筆客戶資料，其中一筆為網際運通公司之測
    試名單，並非客戶名單，惟客戶名單不具秘密性，網際運通
    公司亦未採取任何保密措施，與營業秘密法第二條定義之營
    業秘密要件不符，無適用營業秘密法之餘地。況網際運通公
    司並無任何權利受侵害，至其營業額下降係自身營運之問題
    ，與乙○○行為無關，自不得依營業秘密法第十二條、第十
    三條規定請求損害賠償。而網際運通公司未舉證證明負責人
    甲○○利用其客戶名單郵寄廣告，亦不得依公司法第二十三
    條第二項規定請求總務情報公司連帶賠償。至競業禁止條款
    僅片面要求乙○○在二年期限內不得與網際運通公司競業，
    但未給予乙○○任何填補因競業禁止損害之代償或津貼措施
    ，亦顯失公平，應認為無效，縱認該約定有效，網際運通公
    司既未證明此部分之損害賠償請求權基礎及賠償金額依據，
    亦不得請求等語，資為抗辯。
三、原審判命總務情報公司、乙○○連帶給付網際運通公司五萬
    九千二百二十八元；乙○○給付網際運通公司十五萬元，及
    均自九十四年七月十三日起至清償日止，按年息百分之五計
    算之利息，而駁回網際運通公司其餘之訴，網際運通公司就
    原判決駁回其請求總務情報公司、乙○○洩漏營業秘密損害
    賠償二百萬元部分不服；總務情報公司、乙○○就其敗訴部
    分均不服，各自提起上訴。網際運通公司上訴暨答辯聲明為
    ：(一)原判決關於駁回網際運通公司後開第二項之訴部分及該
    部分假執行之聲請暨關於上訴部分訴訟費用之裁判均廢棄。
    (二)上開廢棄部分，總務情報公司、乙○○應連帶給付網際運
    通公司二百萬元，及自九十四年六月二十八日起至清償日止
    按年息百分之五計算之利息。(三)願供擔保請准宣告假執行。
    (四)駁回對造之上訴。總務情報公司、乙○○之上訴暨答辯聲
    明為：(一)原判決不利於總務情報公司、乙○○部分廢棄。(二)
    上開廢棄部分，網際運通公司在第一審之訴駁回。(三)駁回對
    造之上訴。
四、查乙○○自九十一年七月三十日起受僱於網際運通公司擔任
    行銷部經理，並於到職日簽訂員工保密約款，約定於合約終
    止後，不得利用網際運通公司之機密資訊，二年內不得從事
    或經營與網際運通公司直接競爭之行業，乙○○嗣於九十二
    年八月八日離職。又總務情報公司於九十二年十一月十日登
    記設立，與網際運通公司同為經營辦公室用品之販賣，乙○
    ○自九十二年十一月間起任職總務情報公司非股東董事，擔
    任產品行銷部、客戶服務部協理之事實，為兩造所不爭執，
    並有員工保密約款、公司基本資料查詢、產品目錄（見原審
    卷(一)第九至四十一頁）在卷可稽，堪信此部分事實為真正。
    次查網際運通公司主張關於乙○○洩露客戶資料所致損害，
    以臺灣行銷科學學會（下稱行銷學會）於原審就本案所為鑑
    定結果為證據方法，乙○○、總務情報公司復同意行銷學會
    鑑定具備證據能力，不聲請重新鑑定，亦有本院九十六年十
    二月十三日準備程序筆錄可按（見本院卷(二)第十九頁）。而
    網際運通公司主張乙○○洩露其公司客戶資料一萬五千一百
    一十四筆營業秘密，且違反競業禁止約款，應負損害賠償責
    任等情，則為乙○○、總務情報公司所否認，並以前開情詞
    置辯，是以本件應予審究之爭點闕為：(一)乙○○洩漏客戶資
    料為十八筆或一萬五千一百一十四筆？(二)乙○○洩漏之客戶
    資料是否屬營業秘密法規範之營業秘密？(三)網際運通公司是
    否因乙○○洩漏客戶資料而受有損害？損害金額若干？(四)網
    際運通公司依員工保密約款約定請求乙○○賠償七十三萬一
    千五百元有無理由？(五)乙○○之行為是否為公司法第二十三
    條規定之執行業務行為？茲論述如下：
  (一)乙○○洩漏客戶資料為十七筆：
    １網際運通公司主張乙○○離職時，公司已建置一萬五千一
      百一十四筆客戶資料，乙○○既然竊取客戶資料供總務情
      報公司營業使用，不可能以抄寫方式為之，應係拷貝資料
      於碟片，而不可能僅盜取十八筆客戶資料，而係所有資料
      即一萬五千一百一十四筆等語，並舉本院九十四年度上易
      字第五八Ｏ號刑事判決為證（見本院卷(二)第十九頁）。然
      查網際運通公司以乙○○將伊公司客戶資料（含客戶公司
      名稱、地址、採購人員姓名）等工商秘密，無故洩漏予總
      務情報公司，違背前開保密義務為由，對乙○○提出告訴
      ，經本院判決乙○○依契約有守因業務知悉工商秘密之義
      務，而無故洩漏之，處拘役五十日，得易科罰金確定。該
      判決認定之犯罪事實為：乙○○任職於網際運通公司時，
      將其取得含客戶公司名稱、地址、採購人員姓名之客戶資
      料十八筆（其中一筆為測試資料）工商秘密洩露，有上開
      刑事判決在卷可稽（見原審卷(一)第一二九至一三七頁），
      是依該判決不足證明網際運通公司主張洩露客戶資料筆數
      為一萬五千一百一十四筆。
    ２又網際運通公司主張乙○○於九十二年七月底離職時，伊
      公司建置之客戶資料已達一萬五千一百一十四筆之事實，
      業據證人即網際運通公司資訊部經理羅茂誠證述明確（見
      本院卷(一)第五九頁），固堪信為真實。惟羅茂誠另證稱：
      無法確認乙○○將全部客戶資料下載取走，只有查到十八
      筆資料，其中一筆是伊部分（即測試資料）等語（見同前
      卷第五九頁反面），依其證言僅足證明乙○○洩漏客戶資
      料十八筆。就乙○○洩露超過十八筆客戶資料部分之事實
      ，網際運通公司既未能提出其他證據證明，其空言主張乙
      ○○洩漏客戶資料達一萬五千一百一十四筆云云，自不足
      採信。
  (二)乙○○洩漏之客戶資料屬於營業秘密法規範之營業秘密：
    １按營業秘密法第二條規定：「本法所稱營業秘密，係指方
      法、技術、製程、配方、程式、設計或其他可用於生產、
      銷售或經營之資訊，而符合下列要件者：一非一般涉及該
      類資訊之人所知者；二因其秘密性而具有實際或潛在之經
      濟價值者；三所有人已採取合理之保密措施者。」，查日
      常用品批發與辦公室用品批發，為網際運通公司業務之一
      ，其方式為寄發辦公室產品目錄至各公司行號負責採購部
      門之人員之事實，有附於台灣板橋地方法院檢察署九十三
      年度發查字第二三二二號妨害秘密刑事偵查卷內之網際運
      通公司營利事業登記證、統一發票及訂單等資料可參（見
      外放證物），並有網際運通公司提出之公司產品目錄可佐
      ，是各公司行號之名稱、地址與負責採購部門人員之姓名
      等，均為網際運通公司可用於銷售、經營之資訊，而具有
      實際之經濟價值，且該資料須經蒐集、彙整，尚非一般涉
      及該類資訊之人所得公知，網際運通公司並已採取要求乙
      ○○簽署員工保密約款之保密措施，故該資料應屬營業秘
      密法規範之營業秘密，堪以認定。
    ２乙○○、總務情報公司雖辯稱上開客戶資料不具秘密性，
      極易為一般涉及該類資訊之人所知，例如：各工商服務性
      質之相關網站、中華電信所提供之工商電話簿及中華電信
      工商黃頁網站、經濟部登記在案之全台公司資料，甚者，
      相關人力銀行亦皆會公開徵才公司之資料及其人事、採購
      聯絡人員姓名，尤有甚者，民間亦多有游走法律邊緣販售
      所謂個人資料、公司行號資料之行業，益證所謂客戶資料
      乃經常散見於上開各網站或其他公開資訊處，甚有可能遭
      民間業者公開販售，根本不具秘密性可言等語。惟查網際
      運通公司經營方式乃寄發辦公室產品目錄至各公司行號負
      責採購部門之人員，憑以獲取訂單，各公司行號之名稱、
      地址、採購人員姓名等客戶資料，乃網際運通公司經營之
      重要資訊，且係經網際運通公司蒐集整理所得，與一般工
      商電話簿登載之公司資料及經濟部公司登記資料有別，尚
      非一般人所得知，是乙○○、總務情報公司所辯上開資料
      不具秘密性等語，亦無足採。
  (三)網際運通公司是否因乙○○洩漏客戶資料而受有損害？損害
    金額若干？
    １按因故意或過失不法侵害他人之營業秘密者，負損害賠償
      責任。數人共同不法侵害者，連帶負賠償責任。依前條請
      求損害賠償時，被害人得依左列各款規定擇一請求：一依
      民法第二百十六條之規定請求。但被害人不能證明其損害
      時，得以其使用時依通常情形可得預期之利益，減除被侵
      害後使用同一營業秘密所得利益之差額，為其所受損害。
      二請求侵害人因侵害行為所得之利益。但侵害人不能證明
      其成本或必要費用時，以其侵害行為所得之全部收入，為
      其所得利益。依前項規定，侵害行為如屬故意，法院得因
      被害人之請求，依侵害情節，酌定損害額以上之賠償。但
      不得超過已證明損害額之三倍，營業秘密法第十二條第一
      項、第十三條定有明文。
    ２本件乙○○將網際運通公司之客戶資料營業秘密洩漏給與
      網際運通公司經營相同營業事務之總務情報公司，係故意
      不法侵害網際運通公司之營業秘密，網際運通公司依上開
      規定請求乙○○負損害賠償責任及酌定損害額以上之賠償
      ，於法無違。乙○○、總務情報公司所辯網際運通公司未
      受損害，該公司營業額之變動減縮，乃自身營運問題與交
      易常態，與乙○○、總務情報公司行為無關等語，尚非可
      採。
    ３原審依網際運通公司聲請委託行銷學會，就網際運通公司
      分別使用十八筆或一萬五千一百一十四筆客戶資料，依通
      常情形可得預期之利益為何？因該十八筆或一萬五千一百
      一十四筆資料遭總務情報公司侵害使用後，網際運通公司
      使用同一資料所得預期之利益？二者利差為何？各問題鑑
      定，行銷學會鑑定結論認為因十八筆客戶資料之樣本數過
      小、客觀性不夠，無法透過統計方法建立信度、效度足夠
      得評鑑模型，所以無法估算，有行銷學會九十五年八月七
      日第Ｏ一二號函暨隨函檢附之研究計劃報告書在卷可稽（
      見原審卷(二)第七至二五頁）。然按當事人已證明受有損害
      而不能證明其數額或證明顯有重大困難者，法院應審酌一
      切情況，依所得心證定其數額，民事訴訟法第二百二十二
      條第二項定有明文。本件網際運通公司確因乙○○洩露客
      戶資料營業秘密受有損害，雖就損害數額未能證明，惟原
      法院依上開規定，審酌行銷學會之研究計劃報告以網際運
      通公司因乙○○洩漏客戶資料一萬五千一百一十四筆，網
      際運通公司所受損害為一千三百一十五萬七千八百七十九
      元，換算每筆之損害金額約為八百七十一元（元以下四捨
      五入），以此計算乙○○洩漏十七筆客戶資料（另一筆為
      測試資料，不應算入）損害金額為一萬四千八百零七元（
      871×17＝14,807）。又乙○○之侵害行為係屬故意，依
      其侵害情節，酌定損害額三倍之賠償即四萬四千四百二十
      一元（14,807×3＝44,421），認網際運通公司依營業秘
      密法第十二條第一項、第十三條得請求乙○○賠償五萬九
      千二百二十八元（14,807＋44,421＝59,228），經核尚無
      不合，應予准許。
    ４網際運通公司雖主張乙○○共洩露一萬五千一百一十四筆
      客戶資料，其所受損害除前開金額外，至少尚有二百萬元
      等語，然網際運通公司就乙○○洩露超過十八筆客戶資料
      之事實未能證明，業如前述，其主張此部分尚受有二百萬
      元之損害云云，無足採信，而不應准許。
  (四)網際運通公司依員工保密約款請求乙○○賠償七十三萬一千
    五百元有無理由？
    １依乙○○簽署之員工保密約款第三條約定：「乙方（即乙
      ○○）於本合約終止後，不得利用甲方（即網際運通公司
      ）之機密資訊，為自己或第三人，從事或經營與甲方業務
      相同或類似之業務，如有違反或為防止乙方違反時，甲方
      有權要求一定期限內（不超過二年），不得從事或經營與
      甲方直接競爭之行業」，依上開約定內容，乙○○於離職
      後，除不得利用網際運通公司之機密資訊外，於二年期限
      內不得從事或經營與網際運通公司直接競爭之行業。
    ２乙○○、總務情報公司雖辯稱該上開競業禁止約定僅片面
      要求乙○○在二年期限內不得與網際運通公司競業，但未
      給予乙○○任何填補因競業禁止損害之代償或津貼措施，
      顯失公平，應認為無效等語。然按離職後競業禁止條款，
      係前雇主在勞動契約下與受僱人約定，勞工有不使用或揭
      露其在前勞動契約中獲得之營業秘密或隱密性資訊之附屬
      義務，目的在使前雇主免於受僱人之競爭行為，此因雇主
      為維護其隱密資訊，防止員工於離職後，在一定期間內跳
      槽至競爭公司，並利用過去於原公司服務期間所知悉之技
      術或業務資訊為競爭之同業服務，或打擊原公司造成損害
      ，或為防止同業惡性挖角，而與員工為離職禁止競爭約定
      。其本質雖側重保障前雇主，然此項約款如未逾合理程度
      ，且不違反公序良俗，應為法律所許。而競業禁止之約定
      ，是否因企業或雇主未提供補償費用而無效，則必須就分
      別個案加以探討。本件上開約款雖未對於乙○○競業禁止
      約定補償，然乙○○在文具批發市場工作機會多，不虞因
      約定競業禁止內容而對其造成生計上重大困難，且乙○○
      原任職之職務得獲知網際運通公司營業上重要資訊，網際
      運通公司據以約定乙○○負擔競業禁止之契約上義務，雖
      未提供金錢補償，然此項約款並未逾合理程度，且不違反
      公序良俗，應為法律所許，不應認上開競業禁止條款之約
      定為無效，乙○○、總務情報公司所辯自不足取。
    ３又乙○○於九十二年八月八日離職，依員工保密約款第三
      條約定，競業禁止期限不超過二年，故競業禁止之期限係
      至九十四年八月七日止。而乙○○自九十二年十一月間至
      九十四年七月三十一日受僱於總務情報公司，從事與網際
      運通公司相同之業務，網際運通公司依上開約定請求乙○
      ○不得為競業禁止行為，乙○○顯已無給付之可能，且已
      致網際運通公司受損害，網際運通公司依給付不能之法律
      關係請求乙○○賠償損害，尚無不合。
    ４網際運通公司雖主張因乙○○違反競業禁止約定，其所受
      損害應以乙○○於競業禁止期間原任職網際運通公司之薪
      資總和七十三萬一千五百元計算等語，然查乙○○競業禁
      止期間之薪資收入，與網際運通公司所受損害之間，並非
      有必然關聯性，網際運通公司主張以該金額為其所受損害
      金額，尚嫌無據。網際運通公司雖未能提出其他證據證明
      其所受損害為若干，然乙○○原任職於網際運通公司擔任
      行銷部經理，於九十二年八月八日離職後，旋於九十二年
      十一月間擔任與網際運通公司從事直接競爭行業之總務情
      報公司非股東董事，並擔任產品行銷部、客戶服務部協理
      ，實際經營總務情報公司，對網際運通公司之業務自足以
      造成損害，雖網際運通公司不能證明其損害數額，原審依
      民事訴訟法第二百二十二條第二項規定，審酌一切情況，
      認網際運通公司所受之損害金額，以十五萬元為適當，亦
      屬適當，應予准許。
  (五)乙○○之行為是否為公司法第二十三條規定之執行業務行為
    ？
    １按公司負責人對於公司業務之執行，如有違反法令致他人
      受有損害時，對他人應與公司負連帶賠償之責，公司法第
      二十三條第二項定有明文；又本法所稱公司負責人：在無
      限公司、兩合公司為執行業務或代表公司之股東；在有限
      公司、股份有限公司為董事，公司法第八條第一項定有明
      文。本件乙○○係總務情報公司之董事，實際經營該公司
      ，為公司法所稱之公司負責人，其擔任總務情報公司之產
      品行銷部、客戶服務部協理，違反營業秘密法之規定，洩
      漏網際運通公司之客戶資料與總務情報公司使用，自屬對
      於公司業務之執行行為，總務情報公司依上開規定，應與
      乙○○負連帶賠償責任。
    ２本件乙○○因不法侵害網際運通公司之營業秘密，依營業
      秘密法第十二條第一項、第十三條規定，應賠償網際運通
      公司五萬九千二百二十八元，業如前述，從而網際運通公
      司依公司法第二十三條第二項規定請求總務情報公司與乙
      ○○連帶賠償五萬九千二百二十八元，於法並無不合，應
      予准許。網際運通公司請求總務情報公司應與乙○○再連
      帶賠償二百萬元，尚非有據，不應准許。
五、綜上所述，網際運通公司依公司法第二十三條第二項、營業
    秘密法第十二條、第十三條第一項第一款、第二項規定請求
    乙○○、總務情報公司連帶給付五萬九千二百二十八元；另
    依員工保密約款第三條及給付不能之法律關係請求乙○○給
    付十五萬元，及均自九十四年七月十三日起至清償日止，按
    年息百分之五計算之利息，為有理由，應予准許。逾上開金
    額之請求，則屬無據，不應准許。原審判命乙○○、總務情
    報公司連帶給付上開本息；乙○○如數給付，並就此部分依
    兩造聲請為准、免假執行之宣告，經核並無違誤。網際運通
    公司就原審駁回其請求乙○○、總務情報公司連帶賠償洩露
    營業秘密損害二百萬元部分上訴；乙○○、總務情報公司就
    其敗訴部分上訴，指摘原判決不當，求予廢棄改判，均為無
    理由，應駁回其上訴。
六、本件為判決基礎之事證已臻明確，本院經逐一審酌兩造歷審
    所提其餘攻擊、防禦方法，均與前開論斷結果無礙，爰不再
    一一論述，併此敘明。
據上論結，本件兩造之上訴均為無理由。依民事訴訟法第四百四
十九條第一項、第七十八條、第八十五條第二項，判決如主文。
中    華    民    國    97    年    2     月    19    日
                    民事第十庭
                        審判長法  官  黃豐澤
                              法  官  蕭艿菁
                              法  官  林麗玲
正本係照原本作成。
網際運通公司如不服本判決，應於收受送達後20日內向本院提出
上訴書狀，其未表明上訴理由者，應於提出上訴後20日內向本院
補提理由書狀（均須按他造當事人之人數附繕本）上訴時應提出
委任律師或具有律師資格之人之委任狀；委任有律師資格者，另
應附具律師資格證書及釋明委任人與受任人有民事訴訟法第466
條之1第1項但書或第2項（詳附註）所定關係之釋明文書影本。
中    華    民    國    97    年    2     月    20    日
                              書記官  陶美玲
附註：
民事訴訟法第466條之1（第1項、第2項）：
對於第二審判決上訴，上訴人應委任律師為訴訟代理人。但上訴
人或其他法定代理人具有律師資格者，不在此限。
上訴人之配偶、三親等內之血親、二親等內之姻親，或上訴人為
法人、中央或地方機關時，其所屬專任人員具有律師資格並經法
院認為適當者，亦得為第三審訴訟代理人。


司法院資訊處製作；財團法人民間司法改革基金會備份。
